【裁判字號】    97,訴,268
【裁判日期】    980223
【裁判案由】    殺人未遂
【裁判全文】
臺灣嘉義地方法院刑事判決               97年度訴字第268號
公  訴  人  臺灣嘉義地方法院檢察署檢察官
被      告  甲○○
                      5號
                    現另案於臺灣嘉義監獄執行中
指定辯護人  公設辯護人  丁○○
被      告  戊○○
選任辯護人  吳碧娟律師
被      告  乙○○
                      號
指定辯護人 義務辯護人  黃文力律師
上列被告因殺人未遂案件，經檢察官提起公訴（96年度偵字第
9658 號），本院判決如下：
    主  文
本件公訴不受理。
    理  由
一、公訴意旨略以：甲○○、戊○○、乙○○、綽號小真之年籍
    姓名不詳女子（小真未參與本件殺人未遂行為）等4人，於
    96年12月24日凌晨1時許在戊○○位於嘉義縣水上鄉寬士村
    崎仔頭30之12號之租屋處聊天，乙○○因對丙○○（綽號：
    八八，經營無職業小客車駕駛執照之計程車，俗稱白牌計程
    車）不滿，向甲○○、戊○○抱怨並要求甲○○、戊○○出
    手教訓丙○○，甲○○、戊○○應允後，甲○○、戊○○、
    乙○○3人共同基於殺人犯意之聯絡，謀議犯案工具、犯案
    方式、犯案後會合方式等犯案細節，嗣由甲○○、戊○○、
    乙○○3人撥打電話向丙○○叫車，約定在嘉義縣水上鄉民
    生社區之「7-11統一便利商店」（下稱統一便利商店）搭車
    ，戊○○於同日上午7時至8時間某時，騎乘機車附載甲○○
    至統一便利商店，戊○○隨即離開，而甲○○在該處等候丙○○。嗣丙○○駕駛車牌號碼5788-US號自用小客車到達，
    甲○○上車後要求丙○○駛至嘉義縣中埔鄉和興村八掌溪堤
    防，行經該堤防防汛道路1100公尺處時，丙○○因甲○○佯
    稱欲行小解而停車，甲○○隨即持水果刀向丙○○腹部方向
    揮刺，丙○○見狀以左手握住刀刃、右手推擋甲○○身體，
    ，刀尖距離告訴人之腹部約僅25公分。2人僵持數秒後甲○○抽回水果刀，劃傷丙○○之左手，致丙○○受有左側第2
    指割裂傷併神經及肌腱斷裂之傷害。嗣丙○○向甲○○求饒
    ，甲○○答稱你欺負我妹妹、我老大有交代今天不是你死就
    是我死等語，丙○○又稱不要這樣、你殺都殺了、該交代也
    交代了等語，甲○○因行兇後自行驚恐未定而應允丙○○，
    因而殺人行為不遂。甲○○並於要求丙○○下車後，自行駕
    駛該汽車至嘉義縣中埔鄉○○路○段505號之世新有線電視股
    份有限公司，與戊○○、乙○○會合，乙○○復向甲○○指
    示將該汽車駛至山上藏匿，甲○○依指示駕駛該汽車至嘉義
    市○○路○段234巷85號之路旁停放（甲○○、戊○○、乙○○所涉強盜犯嫌部分，另經檢察官為不起訴處分），甲○○
    並將水果刀及行兇時所穿著之外套棄置在嘉義縣水上鄉寬士
    村崎仔頭24之37號對面之草叢。嗣經警於96年12月26日晚間
    11時15分許，在嘉義市○○路185號之歐悅汽車旅館前查獲
    甲○○，循線查悉上情，並扣得水果刀1把、外套1件。起訴
    檢察官因認被告甲○○、戊○○、乙○○共同涉犯刑法第
    271條第2項、第1項之殺人未遂罪嫌。嗣蒞庭檢察官於本案
    審理中，認被告3人並無殺人犯意，而更正起訴法條為刑法
    第277條第1項之傷害罪。
二、按告訴乃論之罪，告訴人於第一審辯論終結前，得撤回告訴
    ；其告訴經撤回者，法院應諭知不受理之判決；第303條之
    不受理判決得不經言詞辯論為之，刑事訴訟法第238條第1項
    、第303條第3款、第307條分別定有明文。
三、起訴書認被告3人涉有殺人未遂罪嫌，無非係以告訴人於偵
    查中指述被告甲○○於前揭時、地持水果刀往其腹部方向揮
    刺，且被告甲○○於行為當時告知我老大有交代今天不是你
    死就是我死等語為主要論據。訊據被告甲○○、戊○○均坦
    承與同案被告乙○○共同謀議教訓傷害告訴人，並推由被告
    甲○○出手教訓，被告甲○○另坦承確有搭乘告訴人計程車
    ，並於前揭時、地持扣案水果刀傷害告訴人，惟2人均否認
    有殺人故意，辯稱渠等僅係欲教訓告訴人，並無意殺人等語
    。被告乙○○則經本院傳喚，惟未於最後審理期日到庭，然
    其前於本院審理時坦承伊曾向同案被告甲○○、戊○○抱怨
    告訴人講話會酸人，有要求甲○○、戊○○2人教訓告訴人
    ，且因告訴人體格好，故告知甲○○要帶刀，並提議下手地
    點為八掌溪堤防邊，因該處人少等情，惟辯稱：伊並無殺人
    犯意等語。經查：
(一)被告甲○○、戊○○與同案被告乙○○有於96年12月24日凌
    晨1時許共同謀議教訓告訴人，並推由被告甲○○下手等情
    ，業據被告3人供承在卷（見本院卷一第157頁、卷二第114
    、116頁）；又被告甲○○並確有搭乘告訴人計程車，而於
    前揭時、地持扣案水果刀致告訴人受有前述傷害等情，亦據
    被告甲○○坦承不諱，核與告訴人於警詢、偵訊及本院審理
    時所為之指述相符，復有扣案水果刀1把、及告訴人財團法
    人天主教聖馬爾定醫院診斷證明書1份（見偵查卷第91頁）
    在卷可稽，是上開事實均堪認定。
(二)本件被告3人所涉犯行為殺人未遂或傷害既遂，所應審究者
    為被告3人主觀犯意為何。按殺人未遂與傷害之區別，應以
    加害時有無意欲致人於死之殺意為斷；至於告訴人受傷之多
    寡及是否為致命部位，輕重如何，有時雖可藉為認定有無殺
    意之參考，究不能據為絕對標準；因此，行為人是否具備殺
    人之故意，當就行為人行為時主觀之認知及意欲，客觀上所
    使用之器具、傷害之部位及殺傷之次數、傷勢程度、下手之
    程度等一切情狀，予以綜合判斷（最高法院18年上字第1309
    號、19年上字第718號判例、85年度台上字第5611號判決意
    旨參照）。又刑法殺人未遂罪之成立，以有戕害他人生命之
    故意，著手於殺人行為之實行，而未生死亡結果為要件，行
    為人有無殺人犯意之主觀要件，既關係罪責之成立與否，除
    應憑證據予以證明外，且不容有合理性懷疑之存在；故持刀
    砍人成傷，究係殺人未遂或傷害，即應綜合行為當時情況，
    視其所持兇器類別、下手輕重、砍向部位及如何住手等各情
    為斟酌取捨，以為究明其主觀犯意之判斷（最高法院96年度
    台上字第7565號判決意旨參照）。
(三)被告3人謀議教訓告訴人，起因於被告乙○○不滿其搭乘告
    訴人之計程車，車價太貴，及告訴人說話方式較為尖酸刻薄
    或不禮貌一節，業據被告3人分別供承在卷，是就被告3人犯
    行之動機而言，僅係被告乙○○1人因細故而對於告訴人有
    所不滿，參以告訴人於警詢中自承伊不認識被告甲○○、與
    被告3人亦無仇恨等語（見警卷第45頁），足認被告3人與告
    訴人間並無重大仇隙怨恨，則被告3人是否僅因上開細故即
    生殺機而有致告訴人於死之殺人犯意，實非無疑。
(四)又被告甲○○於案發當時，坐於告訴人計程車右前座，而以
    右手持扣案水果揮向告訴人，經位於前揭計程車駕駛座之告
    訴人以左手握住，刀身距離告訴人腹部約25公分，2人互相
    推擠3秒鐘左右，被告甲○○隨即將該水果刀抽回，其持刀
    之手即舉放於告訴人計程車右前座之車窗玻璃，而無攻擊告
    訴人等情，業據告訴人於本院審理時結證明確（見本院卷一
    ，第118頁、第124頁），復有被告甲○○與告訴人於本院審
    理時，就當時情形演練之照片3張在卷可稽（見本院卷二，
    第57頁），堪以認定。衡情果若被告甲○○確有取告訴人性
    命之意，因其與告訴人位置相近，其舉刀朝告訴人揮刺，當
    必重手攻擊，以避免攻擊不成，反招告訴人近身反擊而陷己
    於不利，是當不至於輕易為告訴人握住刀刃，甚且該水果刀
    之刀刃尚距離告訴人腹部有25公分之遙；抑有甚者，於告訴
    人手握該水果刀之刀刃之際，尚可往前繼續突刺，或於水果
    刀拔回後繼續攻擊，而無輕易罷手之理，故由前揭被告甲○○與告訴人衝突過程觀之，堪認被告甲○○辯稱伊當時持該
    水果刀揮向告訴人，其目的僅在抵住告訴人欲作勢控制告訴
    人行動，係告訴人見其舉動，而以左手握住刀刃，其當時並
    無殺害告訴人之意等語，堪予採信。
(五)再者，告訴人雖稱被告當時曾說我老大有交代，今天不是你
    死就是我死等語，然此為被告所否認，參以本案係被告3人
    共同謀議教訓告訴人，且亦乏證據證明被告甲○○其上尚有
    所謂「老大」，故被告甲○○是否曾為前揭陳述，並非無疑
    。況被告甲○○將前揭水果刀抽回後，並無任何攻擊動作，
    嗣並放過告訴人，讓告訴人離去，亦為告訴人證述明確（見
    本院卷一，第124、125頁），此實與前述所謂「今天不是你
    死就是我死」之情況差異甚大，故縱被告甲○○曾如告訴人
    所言而為前揭陳述，應僅係虛張聲勢或逞口舌之利藉以嚇唬
    告訴人，尚難遽認被告有殺害告訴人之犯意。
四、綜上所述，被告甲○○雖有持刀致告訴人受傷之行為，然由
    其2人衝突之動機、衝突之過程，及被告甲○○放過告訴人
    並讓告訴人離去之結果等情勾稽以觀，足認被告3人並無殺
    人之犯意，渠等教訓告訴人之犯行，應係出於傷害之犯意，
    起訴書認被告3人涉犯殺人未遂罪嫌，容有誤解，惟因起訴
    之基本社會事實同一，此業經蒞庭檢察官於本院審理時更正
    起訴法條為刑法第277條第1項之傷害罪。再依刑法第287條
    之規定，傷害罪為告訴乃論之罪，本案被告甲○○、戊○○
    業與告訴人成立和解，除就個人犯行部分賠償告訴人損害，
    並因乙○○行蹤不明而代其給付告訴人賠償金額，獲告訴人
    諒解，而撤回傷害告訴，有本院準備程序筆錄、和解書及告
    訴人撤回告訴狀在卷可稽（見本院卷二，第30、74、75頁）
    ，揆諸前揭規定，自應由本院就被告甲○○、戊○○諭知公
    訴不受理判決，並就被告乙○○部分，不經言詞辯論，逕諭
    知不受理之判決。
據上論斷，應依刑事訴訟法第303 條第3 款、第307 條，判決如
主文。
本案經檢察官王輝興到庭執行職務。
中    華    民    國    98    年    2    月    23    日
               刑事第五庭    審判長法  官  蔡廷宜
                                   法  官  曾宏揚
                                   法  官  啟夫
以上正本證明與原本無異。
如不服本判決應於收受判決後10日內向本院提出上訴書狀，並應
敘述具體理由；其未敘述上訴理由者，應於上訴期間屆滿後20日
內向本院補提理由書（均須按他造當事人之人數附繕本）「切勿
逕送上級法院」。告訴人或被害人如對於本判決不服者，應具備
理由請求檢察官上訴，其上訴期間之計算係以檢察官收受判決正
本之日期為準。
中    華    民    國    98    年    2    月    23    日
                                   書記官  侯麗茹


司法院資訊處製作；財團法人民間司法改革基金會備份。
